ACORDAO-COMPLETO-2414192

ACÓRDÃO 1840/2020 ATA 26/2020 - PLENÁRIO

VISTOS, relatados e discutidos estes embargos de declaração, opostos pela União, por intermédio da Conjur/MAPA, contra o Acórdão 727/2020-TCU-Plenário.
ACORDAM os ministros do Tribunal de Contas da União, reunidos em sessão do Plenário, com fundamento nos arts. 32 e 34 da Lei 8.443/1992 c/c o art. 287 do Regimento Interno do TCU, e diante das razões expostas pela relatora, em:
9.1. conhecer dos embargos de declaração e dar-lhes provimento;
9.2. alterar o subitem 9.2 do Acórdão 727/2020-TCU-Plenário, que passa a ter a seguinte redação:
"9.2. determinar ao Instituto Nacional de Colonização e Reforma Agrária que:";
9.3. dar ciência desta deliberação ao Ministério da Agricultura, Pecuária e Abastecimento, ao Ministério do Meio Ambiente, às comissões de Agricultura e Reforma Agrária e de Meio Ambiente, Defesa do Consumidor e Fiscalização e Controle do Senado Federal, às comissões de Agricultura, Pecuária, Abastecimento e Desenvolvimento Rural, de Integração Nacional, Desenvolvimento Regional e da Amazônia e de Meio Ambiente e Desenvolvimento Sustentável da Câmara dos Deputados e ao Instituto Nacional de Colonização e Reforma Agrária.

Embargos de declaração opostos contra acórdão que apreciou fiscalização de orientação centralizada no Programa Terra Legal.

Secretaria Especial de Agricultura Familiar e Desenvolvimento Agrário.

3. Embargante: União, por meio da Advocacia-Geral da União (Consultoria Jurídica junto ao Ministério da Agricultura, Pecuária e Abastecimento).
3.1. Responsáveis: Carlos Mário Guedes de Guedes (CPF XXX.955.950-XX), Cláudio Roberto Mendonça Schiphorst (CPF XXX.872.657-XX), Mauro Oliveira Pires (CPF XXX.406.041-XX), Shirley Anny Abreu do Nascimento (CPF XXX.073.142-XX), Sorrival de Lima (CPF XXX.790.104-XX) e Sérgio Roberto Lopes (CPF XXX.873.569-XX).

13.1. Ministros presentes: José Mucio Monteiro (Presidente), Walton Alencar Rodrigues, Benjamin Zymler, Aroldo Cedraz, Raimundo Carreiro, Ana Arraes (Relatora), Bruno Dantas e Vital do Rêgo.
13.2. Ministro-Substituto convocado: Marcos Bemquerer Costa.
13.3. Ministros-Substitutos presentes: Augusto Sherman Cavalcanti, André Luís de Carvalho e Weder de Oliveira.

ANA ARRAES

ministra Ana Arraes.

Cuida-se de embargos de declaração opostos pelo Ministério da Agricultura, Pecuária e Abastecimento contra o Acórdão 727/2020-TCU-Plenário, que tratou de relatório de consolidação de oito auditorias de conformidade que compõem fiscalização de orientação centralizada (FOC) no Programa de Regularização Fundiária na Amazônia Legal (Terra Legal) , realizado em razão da constatação de reduzida evolução nos processos de trabalho do programa, o que poderia estar ocasionando a manutenção dos problemas observados em auditoria anterior realizada por esta Corte de Contas.
2.	Transcrevo, a seguir, o recurso do embargante:
	"1 - DO CABIMENTO E TEMPESTIVIDADE DO RECURSO E INTERESSE RECURSAL 
1. 	O cabimento dos embargos de declaração tem fundamento no art. 287 do Regimento Interno do TCU, bem como no art. 1.022 do Código de Processo Civil, quando identificada obscuridade, omissão ou contradição na decisão recorrida. 
2. 	A aplicação do Código de Processo Civil ao processo no Tribunal de Contas da União decorre de expressa previsão no art. 298 do Regimento Interno do TCU, bem como do art. 15 do Código de Processo Civil, de forma supletiva e subsidiária, ou seja, no que não conflitar com as normas específicas estabelecidas para o processo administrativo. 
3. 	O prazo para a interposição dos embargos de declaração é de 10 dias, conforme prevê o regimento interno do TCU, contudo, em face da pandemia da doença causada pelo Novo Coronavírus (COVID-19) , os prazos processuais no âmbito do TCU foram suspensos entre 19/03/2020 e 20/05/2020 nos termos das Portarias n. 61 e 71 de 2020 da Corte de Contas, assim o recurso encontra-se tempestivo. A notificação ocorreu em 15/04/2020. Nesse sentido dispõe o Regimento Interno do Tribunal de Contas da União: 
Art. 183. Os prazos referidos neste Regimento contam-se dia a dia, a partir da data: 
I - do recebimento pela parte: 
a) da citação ou da comunicação de audiência; 
b) da comunicação de rejeição das alegações da defesa; 
c) da comunicação de diligência; 
d) da notificação; 
4. 	E ainda o CPC:
Art. 224. Salvo disposição em contrário, os prazos serão contados excluindo o dia do começo e incluindo o dia do vencimento. 
§1º Os dias do começo e do vencimento do prazo serão protraídos para o primeiro dia útil seguinte, se coincidirem com dia em que o expediente forense for encerrado antes ou iniciado depois da hora normal ou houver indisponibilidade da comunicação eletrônica. 
5. 	O interesse recursal decorre diretamente da necessidade de integração da decisão proferida, suprimindo-se omissões, contradições ou obscuridades nela contidas, considerando que a decisão contém determinações dirigidas ao Ministério da Agricultura Pecuária e Abastecimento - MAPA. 
6. 	No caso concreto, como se demonstrará, verificamos que a decisão proferida apresenta contradições por afirmar que a gestão do Programa Terra Legal foi transferida ao INCRA (administração indireta) , em 1º/1/2019, por força da MP 870/2019, convertida na Lei 13.844/2019, e, ao mesmo tempo, impor ao Ministério da Agricultura Pecuária e Abastecimento (administração direta) , no item 9.2 (9.2.1 a 9.2.5) do Acórdão, obrigações que são consectários da execução do programa. 
	2 - FUNDAMENTAÇÃO 
7. 	O Acórdão 727/2020-TCU-Plenário, ora embargado, trata de relatório de consolidação de oito auditorias de conformidade que compõem fiscalização de orientação centralizada (FOC) no Programa de Regularização Fundiária na Amazônia Legal (Terra Legal) . 
8. 	Quanto ao MINISTÉRIO DA AGRICULTURA PECUÁRIA E ABASTECIMENTO - MAPA, foi dada a seguinte determinação: 
9.2. determinar ao Ministério da Agricultura, Pecuária e Abastecimento que: 
9.2.1. no prazo de 120 (cento e vinte) dias, apresente plano de ação contemplando: 
9.2.1.1 objetivos estratégicos, indicadores de desempenho, procedimentos e metas exequíveis para o Programa Terra Legal, incluindo critérios e normas para definição das metas de georreferenciamento, titulação, vistorias e projeção do tempo necessário para cumprimento dos objetivos do programa; 
9.2.1.2. controles internos com o fito de aferir os requisitos de titularidade, acompanhamento de cláusulas resolutivas, bem como prevenir e identificar a ocorrência de irregularidades e de fraudes, tais como o cruzamento de bases de dados; 
9.2.1.3. reavaliação dos critérios para fixação dos valores de terra; 
9.2.1.4. rotinas de acompanhamento e controle dos pagamentos dos títulos de domínio e dos termos de concessão de direito real de uso expedidos; 
9.2.1.5. resultado das ações adotadas e propostas na Nota Técnica 2/2015- Serfal/MDA 
9.2.2. analise os processos nos quais foram identificadas irregularidades, indícios de irregularidades e falhas formais (item II.2 do Relatório de Fiscalização 402/2014 - peça 123 do TC Processo 015.859/2014-2) , adotando as providências cabíveis, caso confirmadas as irregularidades, informando a este Tribunal, no prazo de 150 (cento e cinquenta dias) , o resultado das análises; 
9.2.3. analise os processos nos quais foram identificadas irregularidades concernentes à ausência de cultura, ocupação e exploração direta, bem como a venda das propriedades, adotando as providências cabíveis, caso confirmadas as irregularidades (item II.5 do Relatório de Fiscalização 402/2014 - peça 123 do TC Processo 015.859/2014-2) , no prazo de 150 (cento e cinquenta dias) , informando o resultado das análises; 9.2.4. nos casos em que forem confirmadas evidências de fraude, adote as providências cabíveis com vistas a apurar responsabilidades; 
9.2.5. acompanhe e supervisione a elaboração do plano de ação de que trata o subitem 9.1 deste julgado 
9. 	O entendimento consignado no Acórdão 727/2020-TCU-Plenário encerra, contudo, contradição que desafia a oposição dos presentes embargos de declaração, com esteio nos fundamentos a seguir delineados. 
	2.1 - Da contradição entre a parte dispositiva do Acórdão, o respectivo relatório e as razões de decidir
10. 	O primeiro ponto que merece esclarecimento é a contradição entre o item 9.2 (9.2.1 a 9.2.5) do Acórdão e o relatório da Secretaria de Controle Externo da Agricultura e do Meio Ambiente. Isso porque, no relatório da Secretaria, adotado como relatório do Acórdão, por mais de uma vez ficou consignado que o INCRA assumiu a gestão do Programa Terra Legal, em 1º/1/2019, por força da MP 870/2019, convertida na Lei 13.844/2019. Nesse sentido, eis os seguintes trechos do relatório: 
8. Os principais achados foram enviados ao Incra, que assumiu a gestão do Programa Terra Legal, em 1º/1/2019, por força da MP 870/2019, convertida na Lei 13.844/2019, que se manifestou por meio do Ofício 66586/2019/GABT-1/GABT/GAB/P/SEDE/INCRA-INCRA, de 10/10/2019. Os argumentos não foram suficientes para elidir as falhas apontadas. A análise completa consta do apêndice B. 
 (...) 
11. O Programa Terra Legal Amazônia foi criado pela Lei 11.952, de 25 de junho de 2009, visando à regularização fundiária das terras públicas federais não destinadas na Amazônia Legal, desde que não ultrapassem a 2.500 ha (limite estabelecido pela Lei 13.465/2017) . O programa inicialmente previa uma duração de 5 anos, mas a alteração trazida pela Lei 13.465/2017 tornou o programa permanente
12. O Programa Terra Legal, até 31/12/2018, esteve sob a coordenação da Subsecretaria Extraordinária de Regularização Fundiária na Amazônia Legal (Serfal) , órgão subordinado à Secretaria Especial de Agricultura Familiar e do Desenvolvimento Agrário (Sead) , vinculada à Casa Civil da Presidência da República, que por força do Decreto 8.865, de 29/9/2016, assumiu as competências do extinto Ministério do Desenvolvimento Agrário (MDA) . 
13. Em 1º/1/2019 foi editada a MP 870/2019, convertida na Lei 13.844/2019, que extinguiu esses órgãos e transferiu para o Instituto Nacional de Colonização e Reforma Agrária (Incra) as competências para coordenar, normatizar e supervisionar o processo de regularização fundiária de áreas rurais na Amazônia Legal. 
 (...) 
112. Salienta-se que o TCU deliberou por meio do Acórdão 627/2015-TCU-Plenário, a elaboração de normativo visando o monitoramento de cláusulas e condições resolutivas de títulos expedidos pelo Programa Terra Legal, resultando na Portaria Sead 204, de 29/3/2018, que estabelece procedimentos para monitoramento e verificação do cumprimento de condições resolutivas, incidentes em Títulos de Domínio e Concessões de Direito Real de Uso, expedidos com fundamento na Lei 11.952 de 2009 e suas alterações promovidas pela Lei 13.465 de 2017. 
113. Insta destacar que tais procedimentos não foram executados, nem pela Serfal, extinta em 1º/1/2019, consoante publicação da MP 870/2019 convertida na Lei 13.844/2019, tampouco pelo Incra, que até meados de agosto de 2019 não finalizou a reestruturação interna para assumir de fato as atribuições da Serfal. 
 (...) 
167. O Programa Terra Legal foi criado em 2009, sob a tutela do Ministério do Desenvolvimento Agrário (MDA) . Com a extinção desse ministério, em 12/5/2016, a responsabilidade de tocar o programa passou para a Sead, criada em 27/5/2016, pelo Decreto 8.780/2016. 
168. Em 1º/1/2019 foi editada a MP 870/2019, convertida na Lei 13.844/2019, que extinguiu a Sead e transferiu para o Incra as competências para coordenar, normatizar e supervisionar o processo de regularização fundiária de áreas rurais na Amazônia Legal. 
169. Menciona-se ainda o Decreto 9.667, de 2/1/2019, que definiu, no inciso XIV do art. 1º, do Anexo I, como área de competência do Ministério de Agricultura, Pecuária e Abastecimento (MAPA) , a reforma agrária, regularização fundiária de áreas rurais, Amazônia Legal, terras indígenas e quilombolas. Já o art. 11, do Anexo I, do mesmo decreto, atribuiu à Secretaria Especial de Assuntos Fundiários, as competências de formular, coordenar e supervisionar as ações e diretrizes sobre diversas áreas, incluindo a regularização fundiária no âmbito da Amazônia Legal (alínea d) . 
170. Desde então a regularização fundiária na Amazônia Legal ficou em compasso de espera aguardando que o Incra se reestruturasse para assumir o Programa Terra Legal. Até final de agosto de 2019, verificou-se que o Incra não concluiu a reestruturação e não houve titulações registradas no sistema Sisterleg. Por fim, foi editado a MP 910/2019, de 10 de dezembro de 2019, em que promoveu alterações nas regras de titulação tanto no âmbito da Amazônia Legal, como no restante do país. 
171. Ante o exposto, para eliminar as causas da situação encontrada e mitigar seus efeitos propõe-se dar ciência ao Incra que o descumprimento de determinação contida no item 9.1.1 do Acórdão 627/2015-TCU-Plenário impossibilita o acompanhamento dos resultados do Programa Terra Legal pela sociedade, pelo controle e pelos beneficiários e contribui para a manutenção dos problemas de instabilidade jurídica, grilagem de terras e avanço do desmatamento na região da Amazônia Legal. 
172. Além disso, propõe-se recomendar ao Incra que estabeleça prazos limites para a tramitação e conclusão do processo de titulação, estabelecendo metas de duração para cada uma das etapas delimitadas desse processo, bem como defina estratégias para promover a regularização dos imóveis georreferenciados.
11. 	Ademais, o próprio voto da eminente Ministra relatora consignou o seguinte: 
4. A Lei 13.844/2019 transferiu para a competência do Ministério da Agricultura, Pecuária e Abastecimento a reforma agrária, a regularização fundiária de áreas rurais, a Amazônia Legal e terras quilombolas (art. 21, inciso XIV) . O art. 69 desse diploma legal, por sua vez, alterou o art. 33 da Lei 11.952/2009 e, com isso, transferiu as competências para coordenar, normatizar e supervisionar o processo de regularização fundiária de áreas rurais na Amazônia Legal, expedir os títulos de domínio correspondentes da Secretaria Especial de Agricultura Familiar e do Desenvolvimento Agrário da Casa Civil da Presidência da República para o Instituto Nacional de Colonização e Reforma Agrária (Incra) . Por fim, o Decreto 9.660/2019 vinculou o Incra ao Ministério da Agricultura, Pecuária e Abastecimento. 
 (...) 
5. Inicialmente, previa-se que o Programa de Regularização Fundiária na Amazônia Legal durasse cinco anos. Contudo, em 2017, ele se tornou permanente. Até 31/12/2018, o programa esteve sob a coordenação da Subsecretaria Extraordinária de Regularização Fundiária da Amazônia Legal (Serfal) , órgão subordinado à Secretaria Especial de Agricultura Familiar e do Desenvolvimento Agrário (Sead) , vinculada à Casa Civil da Presidência da República. Entretanto, com o advento da Lei 13.844/2019, as competências para coordenar, normatizar e supervisionar o processo de regularização fundiária de áreas rurais na Amazônia Legal foram transferidas para o Instituto Nacional de Colonização e Reforma Agrária
12. 	Contudo, em que pese o reconhecimento de que a MP 870/2019, convertida na Lei 13.844/2019, transferiu para o Incra as competências para coordenar, normatizar e supervisionar o processo de regularização fundiária de áreas rurais na Amazônia Legal houve a determinação ao Ministério da Agricultura, Pecuária e Abastecimento, no item 9.2 do Acórdão, de obrigações que se referem essencialmente às competências de execução, atribuídas ao INCRA pela novel e multicitada legislação. 
13. 	Importa consignar que o item 9.2 do Acórdão 727/2020-TCU-Plenário é a reprodução das determinações contidas no Acórdão 627/2015, de relatoria do ministro-substituto Weder de Oliveira, onde determinou-se ao extinto do Ministério do Desenvolvimento Agrário o seguinte: 
'9.1.1. num prazo de 120 (cento e vinte) dias, apresente plano de ação contemplando: 
9.1.1.1 objetivos estratégicos, indicadores de desempenho, procedimentos e metas exequíveis para o Programa Terra Legal, incluindo critérios e normas para a definição das metas de georreferenciamento, titulação, vistorias e projeção do tempo necessário para cumprimento dos objetivos do programa; 
9.1.1.2. controles internos com o fito de aferir os requisitos de titularidade, acompanhamento de cláusulas resolutivas, bem como prevenir e identificar a ocorrência de irregularidades e de fraudes, tais como o cruzamento de bases de dados; 
9.1.1.3. reavaliação dos critérios para fixação dos valores de terra; 
9.1.1.4. rotinas de acompanhamento e controle dos pagamentos dos títulos de domínio e dos termos de concessão de direito real de uso expedidos; 
9.1.1.5. resultado das ações adotadas e propostas na nota técnica 2/2015-Serfal/MDA;
9.1.2. analise os processos nos quais foram identificadas irregularidades, indícios de irregularidades e falhas formais (item II.2 do relatório de fiscalização 402/2014) adotando as providências cabíveis, caso confirmadas as irregularidades, informando a este Tribunal, no prazo de 150 (cento e cinquenta dias) o resultado das análises; 
9.1.3. analise os processos nos quais foram identificas irregularidades concernentes à ausência de cultura, ocupação e exploração direta, bem como a venda das propriedades, adotando as providências cabíveis caso confirmadas as irregularidades (item II.5 do relatório de fiscalização 402/2014) , no prazo de 150 (cento e cinquenta dias) o resultado das análises ; 
9.1.4. nos casos em que forem confirmadas evidências de fraude, adote as providências cabíveis com o fito de apurar responsabilidades; 
9.2. recomendar ao Ministério do Desenvolvimento Agrário, à Secretaria do Patrimônio da União e à Secretaria do Tesouro Nacional que avaliem a forma adequada e conforme a legislação de realizar a contabilização dos imóveis e dos pagamentos relacionados ao Programa Terra Legal; 
14. 	Uma rápida leitura demonstra que tais itens do Acórdão 627/2015 equivalem, ipsis litteris, ao consignado no item 9.2 do Acórdão 727/2020-TCU-Plenário, salvo o item 9.2.5. 
15. 	Ocorre que, em verdade, as determinações contidas nos itens acima estão sob a responsabilidade administrativa e a execução do INCRA exclusivamente, desde a edição da Medida Provisória nº 870, de 1º de janeiro de 2019, que deu nova redação ao caput do art. 33 da Lei 11.952, de 2009, não havendo atribuição legal do MAPA para as atuações elencadas no item 9.2 da parte dispositiva do Acórdão embargado. 
16. 	A contradição no acórdão recorrido decorre da constatação de que à época do Acórdão 627/2015 a execução do Programa Terra Legal estava, de fato, a cargo da Administração Direta, conforme bem salientado pela manifestação da Secretaria de Controle Externo da Agricultura e do Meio Ambiente, acolhida sem ressalvas pelo relatório do acórdão recorrido, contudo, a Lei 13.844, de 2019, operou a transferência da execução integral do Programa Terra Legal para a Administração Indireta (INCRA) . Assim, não se pode transmudar as obrigações impostas ao antigo executor (MDA) para aquele que não mais executa a política pública em apreço (MAPA) . 
17. 	Nessa toada, as obrigações consignadas no item 9.2 do Acórdão Nº 727/2020 - TCU estão a cargo do INCRA, atual executor da política de regularização fundiária. 
18. 	Não por acaso o relatório da Secretaria de Controle Externo da Agricultura e do Meio Ambiente, ao tratar das deliberações contidas no Acordão 627/2015 - TCU salientou que as obrigações ali contidas ' (...) não foram executados, nem pela Serfal, extinta em 1º/1/2019, consoante publicação da MP 870/2019 convertida na Lei 13.844/2019, tampouco pelo Incra.' Vejamos o que dispõem em especial os Parágrafos 112 e 113 do relatório: 
109. Como causa das constatações relatadas, aponta-se a ausência de acompanhamento das cláusulas resolutivas dos títulos emitidos no âmbito do Programa Terra Legal, bem como da não instituição de procedimento de cobrança já determinado pelo item 9.1.1.4, do Acórdão 627/2015-TCU-Plenário. 
110. O descumprimento das cláusulas resolutivas pelo titulado implica resolução de pleno direito do título de domínio. Nesse caso, deveria ocorrer abertura de processo administrativo para fazer apuração o descumprimento, conforme art. 18, da Lei 11.952/2009. 
111. Contudo, em nenhum estado da Amazônia Legal foi identificada área titulada pelo Programa Terra Legal em que houvesse monitoramento de cláusulas resolutivas, em 10 anos de Programa. 
112. Salienta-se que o TCU deliberou por meio do Acórdão 627/2015-TCU-Plenário, a elaboração de normativo visando o monitoramento de cláusulas e condições resolutivas de títulos expedidos pelo Programa Terra Legal, resultando na Portaria Sead 204, de 29/3/2018, que estabelece procedimentos para monitoramento e verificação do cumprimento de condições resolutivas, incidentes em Títulos de Domínio e Concessões de Direito Real de Uso, expedidos com fundamento na Lei 11.952 de 2009 e suas alterações promovidas pela Lei 13.465 de 2017. 
113. Insta destacar que tais procedimentos não foram executados, nem pela Serfal, extinta em 1º/1/2019, consoante publicação da MP 870/2019 convertida na Lei 13.844/2019, tampouco pelo Incra, que até meados de agosto de 2019 não finalizou a reestruturação interna para assumir de fato as atribuições da Serfal.
19. 	Ao afirmar que as prescrições contidas no Acordão 627/2015 - TCU não foram executados ' (...) nem pela Serfal, extinta em 1º/1/2019, consoante publicação da MP 870/2019 convertida na Lei 13.844/2019, tampouco pelo Incra' resta intrínseca a acertada noção de que as determinações contidas neste Acórdão são de natureza operacional e, como tal, devem ser impostas ao atual órgão executor da política pública, o INCRA, valendo notar que até 31/12/2018, estava ao encargo da extinta SERFAL da Secretaria Especial de Agricultura Familiar e do Desenvolvimento Agrário (Sead) da Casa Civil da Presidência da República. Não por menos, o Parágrafo 171 do relatório da Secretaria de Controle Externo da Agricultura e do Meio Ambiente aponta o seguinte: 
171. Ante o exposto, para eliminar as causas da situação encontrada e mitigar seus efeitos propõe-se dar ciência ao Incra que o descumprimento de determinação contida no item 9.1.1 do Acórdão 627/2015-TCU-Plenário impossibilita o acompanhamento dos resultados do Programa Terra Legal pela sociedade, pelo controle e pelos beneficiários e contribui para a manutenção dos problemas de instabilidade jurídica, grilagem de terras e avanço do desmatamento na região da Amazônia Legal.
 20. 	Assim, com a devida vênia, é contraditório o redirecionamento pelo Acórdão embargado das determinações endereçadas ao extinto Ministério do Desenvolvimento Agrário (MDA) para o Ministério da Agricultura, Pecuária e Abastecimento (MAPA) , haja vista o MDA, à sua época, ser efetivamente o órgão executor da política de regularização fundiária, enquanto, diferentemente, o MAPA exerce atualmente apenas a supervisão ministerial sobre à Autarquia agrária, esta sim, doravante responsável pela execução e implementação direta desta política pública, consonante à vigente organização administrativa imposta por lei.
	2.2 - Do procedimento de regularização fundiária - Do não encerramento com a emissão do título 
21. 	Para além do narrado nos tópicos supra, importam considerações sobre o rito do procedimento de regularização fundiária de forma a demonstrar que as determinações do item 9.2. do ACÓRDÃO Nº 727/2020 - TCU devem estar a cargo do INCRA, órgão de execução da política pública. Assim, seguem-se considerações que demonstram, com maior ênfase os motivos da contradição acima aduzida. 
22. 	Com efeito, todos os processos, administrativos ou judiciais, possuem um procedimento que condiciona o andamento processual. Um procedimento possui ordinariamente três momentos: instauração, desenvolvimento e encerramento. 
23. 	De fato, é inconcebível a existência de processos em que não se possa vislumbrar o momento em que o mesmo estará encerrado. Assim, um primeiro ponto que não se pode perder de vista é que o processo de regularização fundiária não se encerra quando da emissão do título de domínio. 24. Apesar da emissão do título de domínio, ser sem dúvida uma etapa crucial do processo de regularização fundiária, na medida em que o título é hábil para a transmissão da propriedade para quem, até então, figurava como simples ocupante, o domínio transmitido ao beneficiário é resolúvel todavia, dado que a expedição do título obriga ao cumprimento de algumas condições resolutivas por prazo certo. 
25. 	Isto ocorre porque um dos objetivos da regularização fundiária é a realização de políticas públicas comprometidas com o cumprimento da função social da propriedade, exigência contida inclusive na Constituição da República.
26. 	Ora, se a verificação do cumprimento da função social da propriedade, que se segue ao ato de titulação, faz parte dos efeitos da regularização fundiária, como afirmar, então, que a verificação das cláusulas resolutivas estaria excluída do processo de regularização fundiária? Ao contrário, talvez seja esta a mais importante fase da regularização. E neste ponto a parte dispositiva do Acordão, especialmente em seus subitens 9.2.1.1, 9.2.1.2, 9.2.1.4 e 9.2.1.5, ao impor ao MAPA a execução de medidas que são próprias do processo de regularização fundiária de competência do INCRA, tais como vistorias, fiscalização da execução de cláusulas resolutivas, inclusive mediante o cruzamento de dados, e controle de pagamento dos títulos, dentre outros, excede as competências legais e regimentais do MAPA. 
27. 	Não obstante, o maior interesse público na regularização é exatamente fazer com que as terras públicas sejam exploradas economicamente por agricultores, de forma com que seja atendida a função social da propriedade.
28. 	Desta forma, o processo de regularização fundiária envolve diversas fases, que vão desde a definição das glebas a serem regularizadas (artigo 13 do Decreto 9.309 de 2018) , o cadastramento e o georreferenciamento (artigo 5º, do mesmo decreto) , o procedimento de dispensa de licitação (artigo 5º, III) e, por fim, a etapa de liberação das cláusulas resolutivas (artigo 16 da Lei n 11.952, de 2009) . 
29. 	É certo, por óbvio, que a emissão do título de domínio encerra a etapa de reconhecimento do direito do ocupante, mas não é termo final da regularização fundiária, constituindo apenas uma de suas etapas. 
30. 	A título de comparação, afirmar que a regularização fundiária se encerra com a expedição do título de domínio seria o mesmo que sustentar que o processo de concessão de serviços públicos estaria concluído quando da assinatura do respectivo contrato, excluindo, portanto, a gestão do ajuste firmado. 
31. 	Não se pode perder de mira portanto, que cuidam as demais etapas da regularização fundiária de funções executivas igualmente integrantes do processo de regularização fundiária. 
32. 	Fica cristalino, portanto, que a Lei 11.952, de 2009, não restringiu o processo de regularização fundiária ao procedimento de dispensa de licitação com a emissão do título de domínio. Ao contrário, reafirmou a regularização fundiária como um processo complexo, que vai desde a definição das glebas federais a serem regularizadas até a liberação das cláusulas resolutivas, mediante o cumprimento da função social da propriedade, perpassando por todo o processo de estipulação e controle de cláusulas resolutivas, processos de acompanhamento, controle de legalidade dos atos realizados, autotutela dos atos, etc. 
33. 	Assim, resta evidente que o determinado nos itens 9.2.1.2, 9.2.1.4, 9.2.2, 9.2.3 e 9.2.4 da parte dispositiva do Acórdão embargado estão sob a alçada da autarquia agrária, na medida em que as alterações promovidas pela Lei 13.844 de 2019 na Lei 11.952, de 2009, transferiu para o INCRA as competências para coordenar, normatizar e supervisionar o processo de regularização fundiária, que compreende o amplo plexo de fases descrito. 
34. 	Isto porque a regularização fundiária, conforme já demonstrado, não se esgota na emissão do título de domínio ao particular. Afinal, a lógica é a de se encarar o procedimento de regularização fundiária como um processo que não se restringe à emissão do título, mas à análise de seu cumprimento, averiguando se o imóvel se consolidou no patrimônio do particular ou se reverteu ao patrimônio público federal.
35. 	Assim as alterações promovidas pela Lei 13.844 de 2019 tem como objetivo transferir ao INCRA as competências para regularização fundiária das ocupações incidentes em terras situadas em áreas de domínio da União ou INCRA tanto genéricas como específicas, para o cumprimento do desiderato de regularizar terras públicas, na forma da Lei n° 11.952/09. 
36. 	Nestes termos, a elaboração de plano de ação que contemple objetivos estratégicos, indicadores de desempenho, procedimentos e metas exequíveis para o Programa Terra Legal, incluindo critérios e normas para definição das metas de georreferenciamento, titulação, vistorias e projeção do tempo necessário para cumprimento dos objetivos do programa (item 9.2.1.1) é medida que deve, se mantida a determinação, ser imposta ao INCRA visto que desdobram na competência para executar as políticas de regularização fundiária. 
37. 	Ademais, a fixação de tais indicadores perpassam, necessariamente, pela análise da capacidade operacional, disponibilidade orçamentária e de pessoal, definição de prioridades entre as várias políticas públicas executadas pelo INCRA. 
38. 	Da mesma forma, a criação e manutenção de controles internos com o fito de aferir os requisitos de titularidade (item 9.2.1.2) é mecanismo típico da aferição dos requisitos previstos no art. 5º da Lei 11.952 de 2009, fazendo parte da execução da regularização fundiária, no momento prévio e concomitante à titulação.
39. 	Ressalvada a toda evidência, que na definição dos objetivos estratégicos, compete ao MAPA, enquanto órgão supervisor da entidade vinculada executora da política pública de regularização fundiária, sopesar e promover a sua conformação com o plano geral de atuação da própria Pasta ministerial.
40. 	No mesmo sentido, o acompanhamento de cláusulas resolutivas, pois tal atividade faz parte do procedimento de regularização fundiária na fase posterior à emissão do título de domínio, conforme disposto no art. 18 da Lei 11.952, de 2009. Inclusive eventual descumprimento das cláusulas pode gerar a renegociação do contrato firmado, nos termos do disposto no art. 19 da Lei 11.952 de 2009. A renegociação também é parte do procedimento de regularização fundiária pois decorre da aferição das cláusulas resolutivas e tem como objetivo manter hígido o contrato firmado. 
41. 	Quanto à prevenção e à identificação de ocorrência de irregularidades e de fraudes, por qualquer mecanismo, a exemplo do cruzamento de bases de dados, seja anterior ou posterior à emissão do título, são atividades igualmente decorrentes da atribuição para realização da regularização fundiária, caracterizando-se como poder-dever implícito do órgão de execução, por meio do exercício da autotutela de seus atos administrativos. 
42. 	No mesmo sentido, pode se concluir que a rotina de acompanhamento e controle dos pagamentos dos títulos de domínio e dos termos de concessão de direito real de uso expedidos é parte do processo de regularização fundiária, pois o pagamento é uma das cláusulas a serem aferidas no processo de acompanhamento posterior à emissão do título, nos termos do art. 15, § 1º da Lei. 11.952 de 2009. 
43. 	Nessa senda, a análise de processos nos quais foram identificadas irregularidades (item 9.2.2, 9.2.3 e 9.2.4 da parte dispositiva do Acordão embargado) também compete ao INCRA, na medida em que representam, em verdade, o princípio da autotutela administrativa e o exercício de tal poder-dever próprio de quem praticou o ato administrativo. 
44. 	Ademais, as consequências de eventual anulação ou revisão de ato esbarram na própria política pública, sob execução integral daquela autarquia agrária. 
45. 	Com relação ao item 9.2.1.3 que que determinou a 'reavaliação dos critérios para fixação dos valores de terra' há de se observar que há óbice legal à atuação do MAPA na medida em que o art. 12, §1º da Lei 11.952 de 2009 estabelece que 'O preço do imóvel considerará o tamanho da área e será estabelecido entre 10% (dez por cento) e 50% (cinquenta por cento) do valor mínimo da pauta de valores da terra nua para fins de titulação e regularização fundiária elaborada pelo Incra, com base nos valores de imóveis avaliados para a reforma agrária, conforme regulamento'. Assim, um primeiro óbice é a atribuição legal do INCRA para elaborar a tabela de referência. 
46. 	Ressalte-se, ainda, o art. 25 do Decreto 9.309, de 2019, que estabelece: 
Art. 25. Na ocupação de área contínua acima de um módulo fiscal até dois mil e quinhentos hectares, a alienação e, na hipótese prevista no § 4º do art. 6º, a concessão de direito real de uso ocorrerão de forma onerosa, dispensada a licitação. 
§ 1º O preço do imóvel considerará o tamanho da área em módulos fiscais e será estabelecido entre dez por cento e cinquenta por cento do valor mínimo da pauta de valores da terra nua, para fins de titulação e regularização fundiária, instrumento este elaborado pelo INCRA, nos seguintes termos: 
I - até um módulo fiscal - dez por cento do valor mínimo da pauta de valores da terra nua para fins de titulação e regularização fundiária; 
II - acima de um até quatro módulos fiscais - será estabelecido entre dez por cento e trinta por cento do valor mínimo da pauta de valores da terra nua, para fins de titulação e regularização fundiária, conforme a fórmula e os coeficientes estabelecidos no Anexo I e no Anexo III , respectivamente; e 
III - acima de quatro módulos fiscais até dois mil e quinhentos hectares - será estabelecido entre trinta por cento e cinquenta por cento do valor mínimo da pauta de valores da terra nua, para fins de titulação e regularização fundiária, conforme a fórmula e os coeficientes estabelecidos no Anexo I e no Anexo IV , respectivamente. 
§ 2º Para definir o valor final das alienações a que se referem os incisos II e III do § 1º, será utilizada a equação estabelecida no Anexo II . 
§ 3º A pauta de valores prevista no caput será elaborada com base no valor médio dos imóveis avaliados pelo INCRA, para fins de obtenção de terras na mesma região nos últimos vinte anos, corrigidos monetariamente pelo Índice Nacional de Preços ao Consumidor Amplo Especial - IPCA-E, sendo o valor mínimo equivalente a setenta e cinco por cento do valor médio e o valor máximo equivalente a cento e vinte e cinco por cento, conforme ato normativo do INCRA.
§ 4º Na hipótese de inexistir a pauta de valores de preços referenciais de terra nua na região a que se refere o § 1º, a administração pública federal utilizará como referência as avaliações de preços produzidas preferencialmente por entidades públicas, justificadamente. 
§ 5º Serão acrescidos ao preço do imóvel para alienação estabelecido no § 1º os custos relativos à execução dos serviços topográficos, se executados pelo Poder Público, exceto quando se tratar de ocupações cujas áreas não excedam a quatro módulos fiscais. 
§ 6º Na hipótese de concessão de direito real de uso de forma onerosa nos termos estabelecidos neste artigo, aplica-se a razão de quarenta por cento sobre os percentuais estabelecidos no § 1º. 
§ 7º Na hipótese de imóvel cuja área esteja situada em mais de um Município com dimensões de módulos fiscais diferentes, para efeitos do cálculo da quantidade de módulos fiscais, serão consideradas as dimensões do Município onde estiver localizada a maior porção do imóvel. 
47. 	Ou seja, toda a definição de preços foi alçada à competência do INCRA pois é a autarquia agrária que detém expertise e conhecimento da malha fundiária brasileira. 
48. 	Assim, o ACÓRDÃO Nº 727/2020 - TCU, ao determinar ao Ministério da Agricultura, Pecuária e Abastecimento obrigações típicas da execução do programa de regularização fundiária mostra-se contraditório na medida em que o próprio relatório e voto reconheceram que o INCRA assumiu a gestão do Programa Terra Legal, em 1º/1/2019, por força da MP 870/2019, convertida na Lei 13.844/2019. 
	3 - DO PEDIDO 
49. 	Nos termos da fundamentação acima, requer o acolhimento dos presentes embargos para que seja integrada a decisão recorrida para: 
1. superação da contradição entre o item 9.2 (9.2.1 a 9.2.5) ACÓRDÃO Nº 727/2020 - TCU e o conteúdo do relatório e voto, para reconhecer que as atividades de coordenação, normatização, supervisão da regularização fundiária incidentes em terras situadas em áreas de domínio da União ou do Instituto Nacional de Colonização e Reforma Agrária - Incra, e consequente execução, foram transferidas ao INCRA por força da MP 870/2019, convertida na Lei 13.844/2019 e que tal transferência tem por consectário, também, a transferência das obrigações contantes do Acórdão 627/2015, reproduzidas no ACÓRDÃO Nº 727/2020 - TCU. 
2. alteração da redação do item 9.2. no sentido de substituir o destinatário da determinação (Ministério da Agricultura, Pecuária e Abastecimento) por quem detém as competências legais para execução das obrigação ali impostas (Instituto Nacional de Colonização e Reforma Agrária) ."
	É o relatório.

Gleiton Pereira Barbosa (advogado da União - OAB/DF 54.269) e outros representando a embargante.

Não atuou.

FISCALIZAÇÃO DE ORIENTAÇÃO CENTRALIZADA. PROGRAMA TERRA LEGAL. IRREGULARIDADES. OPORTUNIDADES DE APERFEIÇOAMENTO DO PROGRAMA. DETERMINAÇÕES. RECOMENDAÇÕES. CIÊNCIA. EMBARGOS DE DECLARAÇÃO. CONHECIMENTO. PROVIMENTO.

RELATÓRIO DE AUDITORIA (RA)

não atuou.

Cuidam os autos de relatório de consolidação de oito auditorias de conformidade que compõem fiscalização de orientação centralizada (FOC) no Programa de Regularização Fundiária na Amazônia Legal (Terra Legal) , realizado em razão da constatação de reduzida evolução nos processos de trabalho do programa, o que poderia estar ocasionando a manutenção dos problemas observados em auditoria anterior realizada por esta Corte de Contas. 
Por meio do Acórdão 727/2020-TCU-Plenário do TCU determinou que o Instituto Nacional de Colonização e Reforma Agrária (Incra) e o Ministério da Agricultura, Pecuária e Abastecimento (MAPA) elaborassem planos de ação com vistas a mitigar as irregularidades identificadas nas mencionadas auditorias. 
A União, por intermédio da Conjur/MAPA, entendendo haver contradição na mencionada deliberação, opôs os embargos de declaração ora em exame.
Preliminarmente, por estarem presentes os requisitos de admissibilidade previstos nos arts. 32, inciso II, e 34 da Lei 8.443/1992, conheço do recurso. 
Adentrando o mérito deste recurso, o MAPA considera contraditório o julgado ter-lhe imposto, por meio do subitem 9.2, obrigações relacionadas à execução do Programa Terra Legal, apesar de a gestão desse programa haver sido transferida para o Incra por meio da Lei 13.844/2019. Requer, em decorrência, que seja alterada a redação do mencionado subitem, de modo a transferir essa determinação para aquele instituto, detentor das competências legais para execução das obrigações ali definidas.
Esclarece o ministério que, à época do Acórdão 627/2015-TCU-Plenário - de relatoria do ministro-substituto Weder de Oliveira e que tratou de auditoria de conformidade no Programa Terra Legal -, a realização do programa estava a cargo do Ministério do Desenvolvimento Agrário (MDA) , conforme consta do relatório do acórdão recorrido. Entretanto, com o novo normativo legal, a execução do citado programa foi integralmente transferida para a Administração Indireta, mais especificamente para o Incra, não se podendo "transmudar as obrigações impostas ao antigo executor (MDA) para aquele que não mais executa a política pública em apreço (MAPA) ".
Assiste razão ao Ministério da Agricultura, Pecuária e Abastecimento. 
Apesar de o inciso XIV do art. 21 da Lei 13.844/2019 estabelecer que constituem áreas de competência da pasta "reforma agrária, regularização fundiária de áreas rurais, Amazônia Legal e terras quilombolas", o §2º desse mesmo artigo esclarece que essa competência "compreende a identificação, o reconhecimento, a delimitação, a demarcação e a titulação das terras ocupadas pelos remanescentes das comunidades dos quilombos".
Portanto, considerando que o art. 69 do multimencionado diploma legal transfere para o Incra "as competências para coordenar, normatizar e supervisionar o processo de regularização fundiária de áreas rurais na Amazônia Legal", cabendo ao ministério recorrente a regularização fundiária exclusivamente das terras ocupadas por remanescentes dos quilombos, deve-se dar provimento ao recurso em análise, no sentido de alterar o destinatário da determinação contida no subitem 9.2 do Acórdão 727/2020-TCU-Plenário, para que conste o Instituto Nacional de Colonização e Reforma Agrária.
	Ante o exposto, VOTO para que este Tribunal aprove a minuta de acórdão que ora submeto à apreciação deste Colegiado.
TCU, Sala das Sessões Ministro Luciano Brandão Alves de Souza, em 15 de julho de 2020.
ANA ARRAES 
Relatora